【裁判字號】    97,台上,1892
【裁判日期】    970911
【裁判案由】    請求履行契約
【裁判全文】
最高法院民事判決            九十七年度台上字第一八九二號
上  訴  人  戊○○
訴訟代理人  陳慶諭律師
被 上訴 人  甲  ○
            乙○○
            丙○○
            丁○○
上列當事人間請求履行契約事件，上訴人對於中華民國九十七年
二月四日台灣高等法院台中分院第二審判決（九十五年度重上字
第四九號），提起上訴，本院判決如下：
    主  文
原判決除假執行部分外廢棄，發回台灣高等法院台中分院。
    理  由
本件被上訴人主張：被繼承人楊國連（下稱楊國連）為伊之夫或
父，其生前與上訴人共同創設、經營中陽保全股份有限公司（下
稱中陽公司），惟因故未登記為股東，而於民國九十年十月二十
九日與上訴人簽訂協議書（下稱系爭協議書），其中第二條約定
上訴人應將中陽公司百分之四十八股份分配予楊國連，俟依法令
許可持有股份並登記為股東時，始通知中陽公司並向主管機關聲
請股東變更登記為楊國連。而楊國連既於九十四年四月二十八日
死亡，其對上訴人之前開權利自應由伊等繼承，詎上訴人屢經催
告，均不依約履行等情，爰依繼承及契約之法律關係，求為命上
訴人應將中陽公司百分之四十八之股票交付並移轉登記予伊等之
判決（其餘未繫屬本院部分，不予贅述）。
上訴人則以：楊國連依系爭協議書第二條之約定，得請求伊交付
中陽公司百分之四十八股票並移轉登記之權利，非屬得繼承之標
的，且此權利嗣亦因抵償楊國連向伊借貸之美金十五萬元債務，
而告消滅，被上訴人自無繼承上開權利之可言。況系爭協議書記
載楊國連與伊共同創設、經營中陽公司部分，乃在楊國連脅迫下
而與之通謀虛偽所為，實際上該協議書第二條約定係伊將中陽公
司百分之四十八股份贈與楊國連，依民法第四百零八條之規定，
伊亦得撤銷此贈與。而伊既以書狀繕本之送達為撤銷之意思表示
，被上訴人即不得對伊為請求等語，資為抗辯。
原審將第一審就上開部分所為被上訴人敗訴之判決廢棄，改判命
上訴人將中陽公司百分之四十八股票交付並移轉登記予被上訴人
，係以：被上訴人如前揭主張之事實，有系爭協議書、戶籍謄本
及存證信函可稽，且上訴人對該協議書之真正亦不爭執，自為真
實。雖上訴人以前揭情詞置辯，但查證人許盟志律師證稱簽訂系
爭協議書時未想到楊國連去世之問題，可見該協議書第二條所謂
不包括乙方（即楊國連）指定之第三人，並未約定包括繼承人在
內。而上訴人與楊國連簽訂系爭協議書時，既無排除楊國連繼承
人之繼承權約定或法律規定，自不得恣意擴張上開第三人之解釋
，以免有害系爭協議當事人之真意，並影響被上訴人之繼承權益
。又上訴人所提用以證明楊國連向其借貸美金十五萬元之借據，
僅有Ａ４紙張一半，並蓋印在文首，不僅與常理有違，且文中用
語亦與楊國連相迥，參酌此借據與楊國連九十三年十二月三日致
上訴人之函，其蓋章位置及大小暨字體一致，上開借據應係上訴
人所偽造。原審九十六年度上訴字第九Ｏ一號刑事判決亦為相同
之認定，並判處上訴人罪刑在案。況楊國連本於百分之四十八股
份每年可自中陽公司取得新台幣數百萬元，衡情焉有以該股份抵
償（原判決誤為擔保）美金十五萬元借款之理。且楊國連果向上
訴人借款，上訴人何以不直接自楊國連每月所應領之車馬費及紅
利扣抵。另依許盟志律師在原審所為之證詞，上訴人與楊國連簽
訂系爭協議書係在自由意志下所為。至上訴人所辯楊國連與上訴
人共同創設、經營中陽公司係出於通謀虛偽意思表示一節，則未
據其舉證證明。綜上所述，上訴人各項抗辯，均不足採。從而被
上訴人依繼承及契約之法律關係，請求上訴人應將中陽公司百分
之四十八股票交付並移轉登記予被上訴人，於法有據，應予准許
等詞，為其判斷之基礎。
惟查上訴人對於所辯被脅迫簽訂系爭協議書乙情，業據其提出承
諾書、歉解書及切結書等件為證（一審卷四八、四九、五一頁）
。而上訴人此項抗辯倘為真實，則其抗辯：伊在楊國連脅迫下始
於系爭協議書通謀虛偽記載楊國連與伊共同創設、經營中陽公司
，實際上該協議書第二條約定係伊將中陽公司百分之四十八股份
贈與楊國連，依民法第四百零八條之規定，伊得撤銷此贈與等語
，是否全無可採，非無再推求之餘地。乃原審疏未審酌上訴人前
開所提書證，遽以上訴人未盡舉證之責，而為其不利之判斷，自
有判決不備理由之違誤。上訴論旨，指摘原判決不當，求予廢棄
，非無理由。
據上論結，本件上訴為有理由。依民事訴訟法第四百七十七條第
一項、第四百七十八條第二項，判決如主文。
中    華    民    國  九十七  年    九    月   十一   日
                      最高法院民事第七庭
                          審判長法官  劉  福  來
                                法官  陳  國  禎
                                法官  陳  重  瑜
                                法官  吳  麗  女
                                法官  簡  清  忠
      本件正本證明與原本無異
                                      書  記  官
中    華    民    國  九十七  年    九    月  二十九  日
                                                      Ｅ


司法院資訊處製作；財團法人民間司法改革基金會備份。
